【裁判字號】    97,訴,2052
【裁判日期】    970603
【裁判案由】    返還會款
【裁判全文】
臺灣臺北地方法院民事判決              97年度訴字第2052號
原      告  壬○○
            Ａ○○
            Ｃ○○
            Ｂ○○
            辛○○
            午○○
            庚○○
            己○○
            宙○○
            Ｅ○○
            戌○○
            亥○○
            黃○○
            宇○○○
            辰○○
                        樓
            乙○○
            酉○○
            未○○
            丙○○○
            丑○○
            Ｄ○○
            甲○○
            癸○○
            Ｌ○○○
            Ｊ○○
            Ｉ○○
            Ｆ○○
            丁○○
            卯○○○
            Ｈ○○
                        樓
            申○○
            地○○
            戊○○
            子○○
            Ｇ○○
                        3樓
            寅○○
            天○○
前列三十七人共同
訴訟代理人  辛○○
            Ｋ○○
            Ｅ○○
原      告  玄○○
                        樓
被      告  黃  瓅
                        號5樓.
訴訟代理人  余忠益律師
上列當事人間返還會款事件，本院於97年5月20日言詞辯論終結
，判決如下：
    主  文
被告應給付除玄○○外之原告新台幣壹佰壹拾肆萬元，及自民國
九十七年二月十九日起至清償日止，按週年利率百分之五計算之
利息。
原告其餘之訴及玄○○之訴均駁回。
訴訟費用由被告負擔三十八分之三十七, 餘由除玄○○外之原告
負擔。
    事實及理由
壹、程序部分: 按原告之訴，由訴訟代理人起訴，而其代理權有
    欠缺者。法院應以裁定駁回之。但其情形可以補正者，審判
    長應定期間先命補正。民事訴訟法第249條第1項第5款定有
    明文。本件原告訴訟代理人未得原告玄○○之委任而起訴,
    訴訟代理權有代缺, 經當庭諭補正 (本院卷第九七頁), 未
    能補正 (本院卷第一0九頁), 此部分之起訴於法未合, 應予
    駁回, 合先明。
貳、實體部分:
一原告主張：原告 (以下指除玄○○外之三十七名原告)參加以
  訴外人巳○○為會首之合會，其一合會（下稱5日合會），會
  期自93年3月5日起至98年1月5日止，會數連會首共59會，每期
  會款新台幣（下同）10,000元，每月5號開標，原告均已繳至
  第32會 (玄○○亦參加此合會)，為活會，被告則參加2會，並
  得標2會；另一合會（下稱20日合會），會期自94年8月20日起
  至98年5月20日止，會數連會首共46會，每期會款20,000元，
  每月20號開標，原告均已繳至第15會，亦為活會，被告則參加
  2 會，並得標1會。嗣因會首巳○○涉嫌冒標詐欺，經會員發
  現情況有異，於95年10月27日（20日合會）及95年11月5日（5
  日合會）分別與會首召開協商停止上開2個互助會，但仍由會
  首每月收齊死會會款交給原告，並由會首巳○○開立本票，就
  未得標會員可得之會款負連帶責任。惟會首巳○○於協調會後
  ，卻未能按協調會約定內容履行協商結果，其所開立之本票亦
  無法兌現，致原協調會契約仍未履行。
  本件合會契約，因會首巳○○涉嫌詐欺，已由本院地檢署偵辦
  中，合會顯已不能繼續進行，爰依民法第709條之9規定，請求
  被告（即已得標會員）給付原告1,160,000元，其中五日合會
  540,000元，而20日合會620, 000元，且被告由合會停標日（
  95年10月17日、95年11月5日）至今，已逾2個月以上未按期給
  付會款，按民法709條之9第3項後段規定，被告應交付未得標
  會員之會款，遲付已達2期之總額，原告自得請求給付全部會
  款。並聲明：被告應給付原告共計1,160,000元及自起訴狀繕
  本送達之翌日起至清償日止，按週年利率5％計算之利息。
二被告則以：原告請求被告給付得標之合會金，惟被告已將其5
  日合會及20日合會之會員權利義務，於94年9月20日轉讓與會
  首巳○○，且上開合會被告標取之合會金早已由會首巳○○領
  取，被告並無受領之事實。另外，原告於95年10月27日及95年
  11月5日已分別與會首巳○○達成協議，由會首巳○○開立與
  應給予各合會會員總金額相同之商業本票，並由原告收受，足
  證原告已同意被告將會員權利義務移轉由會首巳○○負擔，是
  原告之請求自無理由。並聲明：駁回原告之訴。
三兩造不爭執事項：
  (一)本件2個合會均以巳○○為會首，5日合會：每月5日開標
    ，會期自93年3月5日起至98年1月5日止，會數連會首共59會
    ，每期會款10,000元，協調停標時為第32會，尚餘27會（本
    卷第八頁）；20日合會：每月20日開標，會期自94年8月
    20 日起至98年5月20日止，會數連會首共46會，每期會款
    20,000元，協調停標時為第15會，尚餘31會（本卷第九頁）
    。
  (二)被告參加5日合會2會，並已得標2會，參加20日合會2會，已
    得標1會。
  (三)原告與會首巳○○於95年10月27日及95年11月5日，分別就
    20 日合會及5日合會召開停會協議，約定由會首巳○○繼續
    收取每月會錢，收齊後交付活會會員，並就5日合會部分，
    由會首巳○○開立面額251,400元之商業本票，就20日合會
    部分，由會首巳○○開立面額232,500元商業本票，交由未
    得標之活會會員（即原告）收受（本院卷第十至十八頁、第
    一二五至一六一頁）。
  (四)就協調會之內容，會首巳○○僅曾於95年11月7日就5日合會
    第1期部分，給付原告各2,000元即未再給付，就20日合會部
    分，則從未履行。
四原告主張本件合會有不能繼續進行之事由，依民法合會規定請
  求被告交付應給付之各期會款，被告則以合會會員之權利義務
  均已移轉於會首巳○○置辯。是本件兩造爭點為：(一)被告所稱
  於94年9月20日將會員之權利及義務轉讓與會首巳○○，該轉
  讓行為對原告效力為何？(二)原告於95年10月27日及95年11月5
  日收受由會首巳○○開立之本票，是否相當於同意將被告會員
  之權利義務移轉由會首巳○○負擔？茲分述如下：
  (一)按民法第709條之8第2項規定，會員非經會首及全體會員之
    同意，不得退會，亦不得將自己之會份轉讓於他人。是原告
    既陳稱並不知悉被告與會首巳○○間之轉讓情事，於本件訴
    訟前亦不曾見過被告庭呈之轉讓書 (本院卷第九七背頁、一
    八0背頁)，故被告無法由其私下與訴外人巳○○間轉讓之書
    面文書，即證明轉讓行為已得原告之同意，被告轉讓其會員
    權利義務與巳○○之行為，並未獲得全體會員之同意，其轉
    讓行為對原告未生效力。
  (二)次按民法第709條之9第1項、第3項規定，因有其他事由致合
    會不能繼續進行時，會首及已得標會員應給付之各期會款應
    於每屆標會期日平均交付於未得標之會員。會首或已得標會
    員依第1項規定應平均交付於未得標會員之會款遲延給付，
    其遲付之數額已達兩期之總額時，該未得標會員得請求其給
    付全部會款。是本件合會既因會首巳○○涉嫌詐欺 (本院卷
    第七七至八0頁)，而有無法繼續進行合會之事由，原告自得
    向被告請求應給付之各期會款，至於原告與會首巳○○透過
    協調會，協商停會後之相關事宜，原告並收受由會首巳○○
    開立之商業本票。惟觀之協調會之內容，僅係重申民法合會
    規定會首應為之責任，會首巳○○開立本票亦僅係用以確保
    原告會款之獲得給付，尚不足認原告同意放棄對已得標會員
    （即被告）之權利。且依民法第709條之9第2項，對於被告
    應給付之各期會款，會首本須負連帶責任，故原告對會首主
    張權利，並非解為原告已默示同意放棄對被告之請求權。於
    會首巳○○無法依約償還債務時，原告對被告主張權利，於
    法並無不合。是被告主張原告已同意被告會員權利義務移轉
    與會首巳○○，洵非有理。從而原告對被告主張給付會款,
    除前述玄○○部分因代理權欠缺, 不應准許外, 為有理由。
五綜上所述，原告本於合會契約關係，依民法第709條之9第1項
  、第3項，請求被告給付1,140,000元（計算式：5日合會2會
  ，每會10,000元，尚餘26會 (原尚有27會, 扣除玄○○部分,
  餘26會)，共計520,000元, 20日合會1會，每會20,000元，
  尚餘31會，共計620,000元），及自起訴狀繕本送達之翌日即
  九十七年二月十九日起至清償日止，按週年利率5％計算之利
  息，為有理由，應予准許; 逾此範圍之請求, 應予駁回。
六本件事證已臻明確，兩造其餘攻擊防禦方法及證據，經本院斟
  酌後，認均不足以影響本判決之結果，自無逐一詳予論駁之必
  要，併此敘明。
七綜上所論，原告之訴為一部有理由, 一部無理由，依民事訴訟
  法第79條，判決如主文。
中    華    民    國    97    年     6     月    3    日
                  民事第五庭    法  官  周祖民
以上正本係照原本作成
如對本判決上訴，須於判決送達後20日內向本院提出上訴狀
中    華    民    國    97    年     6     月    3    日
                                書記官  王文心


司法院資訊處製作；財團法人民間司法改革基金會備份。
